【裁判字號】    95,訴,413
【裁判日期】    951019
【裁判案由】    考試
【裁判全文】
臺北高等行政法院判決
                                     95年度訴字第00413號
                              .
原      告  甲○○
被      告  教育部
代  表  人  乙○○（部長）
訴訟代理人  丙○○
            丁○○
上列當事人間因考試事件，原告不服行政院中華民國94年11月30
日院臺訴字第0940093355號訴願決定，提起行政訴訟。本院判決
如下：
    主  文
原告之訴駁回。
訴訟費用由原告負擔。
    事  實
一、事實概要：
    原告於94年8月20日備妥被告94年公費留學考試（一般公費
    生）報名表在國立臺中女中辦理現場報名，為被告承辦人員
    拒絕受理，原告不服，提起訴願，遭訴願機關為「訴願不受
    理」之決定，遂向本院提起本件行政訴訟。
二、兩造聲明：
    (一)原告聲明：
      1.確認被告否准原告參加94年公費留學考試之處分違法。
      2.訴訟費用由被告負擔。
    (二)被告聲明：
      1.駁回原告之訴。
      2.訴訟費用由原告負擔。
三、兩造爭點：
    被告否准原告參加94年公費留學考試，有無違法？
四、兩造陳述：
    (一)原告主張：
      1.程序上理由
        (1)本件爭訟有權利保護必要：司法院大法官解釋第546
          號意旨公費留學考試性質上屬重複發生權利或法律上
          利益，因被告認其資格與規定不合，而予核駁，原告
          不服提起行政爭訟，雖94年公費留學考試已舉行完畢
          但人民考試權既為憲法保障且性質上得反覆行使，公
          費留學考試繼續存在，故審判結果對原告參與另次公
          費留學考試資格之權利仍具實益而有權利保護必要。
        (2)被告未將答辯書抄送原告，影響原告權益：訴願法第
          58條第4項規定，原行政處分機關檢卷答辯時，應將
          答辯書抄送訴願人。查被告僅有一紙公文，並無附件
          答辯書抄送訴願人。影響原告權益至為明顯。
        (3)原告依行政訴訟法第5條第2項認依法申請之案件受被
          告駁回，其考試權已受違法損害，經訴願程序後，向
          高等行政法院提起請求被告應受理原告報名公費留學
          考試。
      2.實體上理由
        (1)94年教育部公費留學考試簡章後段略以，未曾（含同
          時）獲得政府預算所提供逾1年以上之留學獎助金者
          。如曾獲得政府預算所提供1年以內（含1年）之留學
          獎助金者，須已完成返國服務義務等語。查原告係86
          年4月至89年4月領取3年之公費生且已在89年4月22日
          返國服務之3年完畢。依簡章規定，曾獲得政府預算
          所提供1年以內（含1年）之留學獎助金者，已完成返
          國服務義務，即具報名資格，依「舉輕明重之法理」
          原告領取3年之公費生且已返國服務3年完畢者，應即
          具報名資格；又被告之國際文教處接聽電人員及94年
          8月20日現場報名之其他承辦人員有認為原告可報名
          ，可證並非原告之「自行擴大錯誤解讀」，而是被告
          誤解「舉重明輕」法理，致延誤原告權益。
        (2)依84年3月「教育部公費留學生備忘錄」第32條規定
          ，本備忘錄未規定之公費留學事項，依本部所定公費
          留學考試簡章暨相關法令辦理，查該備忘錄及84年考
          試簡章並無如94年公費留學考試簡章四(一)中段規定。
          原告依約履行返國服務，於服務期間未曾出國，原告
          信賴留學服務契約之存續效力，此客觀信賴亦值得保
          護。今原告已履行返國服務義務，被告拒絕原告報名
          ，有違行政程序法第8條之信賴利益保護原則云云。
      3.提出本件訴願決定書、台文(三)字第0940113668號函、台
        文(三)字第0940124053號函及94年教育部公費留學考試簡
        章等件影本為證。
    (二)被告主張：
      1.(1)原告指稱前於提起訴願時，被告答辯時僅提送其公文
          ，並無將附件答辯書抄送訴願人乙節。查被告收受原
          告原訴願書後，即以教育部94年9月20日台文(三)字第
          0940124053號副本函附答辯書送達原告，迄至原告提
          起本件行政訴訟前，均未向被告表示有未接獲附件答
          辯書情事。原告如若確未接獲附件答辯書，允宜於收
          受文書後即行告知，俾行補附，原告既遲未提出，應
          視同已完整送達，且就本件性質言，原告重要權益並
          不因本件訴願答辯書受到損害。
        (2)原告接獲被告訴願答辯書副本函後，對於有無附件答
          辯書部分迄無異議，此似亦可類推適用行政訴訟法第
          113條第4項前段「訴之撤回，他造於收受撤回書狀或
          筆錄之送達後10日內未提出異議者，視為同意撤回」
          之精神為認定。
        (3)原告前係以訴願法第2條第1項所定「應作為而不作為
          」之情事提起訴願，行政院決定書則係以訴願法第77
          條第8款「對於非行政處分或其他依法不屬訴願救濟
          範圍內之事項提起訴願者」，認原告訴願為不合法，
          做出不受理之決定。故就本案訴訟性質言，此即被告
          所謂「原告重要權益並不因本件訴願答辯書受到損害
          」。
      2.(1)被告94年公費留學考試簡章規定略以，報考資格：…
          且未曾（含同時）獲得政府預算所提供逾1年以上留
          學獎助金者。如曾獲得政府預算所提供1年以內（含1
          年）之留學獎助金者，須已完成返國服務義務等語。
          本規定已明確排除「獲得政府預算所提供逾1年以上
          留學獎助金者」之報考資格，主要意旨係基於給付行
          政之公平合理原則，政府資源應公平合理分配使用，
          不宜由少數人重複獨佔，故明確列明已領政府預算逾
          1年以上留學獎助金者即不能再報考。但領取未滿1年
          或剛好1年者，其所享之給付顯較其他領受政府留學
          獎助金3至4年者相對為少，其期程1年亦尚不足以達
          成國家鼓勵留學取得學位之目的，就政策目的及公平
          合理之衡酌，認以對是類情形以不予設限為恰當，惟
          仍須返國服務完成義務後，方可再報考。按給付行政
          之範圍在一般學說上，資金補助行政可界定為給付行
          政之行為形式之一，即國家藉由資金之補貼以完成特
          殊之公益課題，但重要者為應如何公平合理之分配，
          以避免社會資源被行政機關恣意濫用。查被告辦理公
          費留學獎助，其目的係為培育國家所需人才，是類人
          才學成後對國家社會所產生之效益，將為全民所共享
          ，符合資金補助行政之意義與目的。惟政府資源有限
          ，資金補助當設定一定之條件，且既屬行政行為，基
          於行政權力之運用，自得在於法無違且無失公平合理
          之規定下，決定資金補助之對象。
        (2)原告稱其前公費留學3年已依約完成返國服務義務，
          已有具體之信賴表現，此客觀信賴亦值得保護，被告
          反而拒絕原告報名，已嚴重瓦解行政程序法第8 條之
          信賴利益保護原則云云。按公費留學生返國服務一定
          年限係被告給付行政行為中，相對於權利而約定之公
          益義務，此約定公益義務之完成僅係完成公法上的契
          約關係，並非表示必然可重複報考，實屬迥不相侔之
          兩個概念，此仍應視被告基於給付行政在政府資源上
          如何公平合理分配而定。故公費留學生返國服務完成
          ，與被告所設定之公費留學報考資格限制條件，並無
          信賴保護之衝突。
      3.(1)原告稱其「領取3年之公費留學獎助金者，且已完成
          返國服務義務，應即具報考資格」，認有「舉輕以明
          重」法理之適用，係屬對於簡章規定「領取1年以內
          （含1年）之留學獎助金者，須已完成返國服務義務
          」之自行擴大錯誤解讀，並不因有無所稱「其他承辦
          人亦有認為本人可報名」之附和而有不同。
        (2)就報名業務過程而言，其間包括登記、收件、核件、
          初審、複審、受理等階段，各階段工作人員均有其不
          同之主要工作功能，原告係於複審前，經被告工作人
          員察覺不符報考資格而不予受理，係基於報考資格審
          查事實最終之認定。
      4.被告辦理公費留學考試報名作業時，係遵照作業規定審
        認原告報名資格不符，依公費留學考試簡章規定作成不
        受理其報名之決定，此決定於法無違，並無損害原告權
        利或利益情形。原告率爾提起行政訴訟，核無理由等語
        。
      5.提出被告94年公費留學考試簡章、被告94年8月24日台
        文(三)字第0940113668號函、原告94年9月6日訴願書、被
        告94年9月20日台文(三)字第0940124053號副本函及訴願
        答辯書及本件訴願決定書等件影本為證。
    理  由
一、本件原告於94年8月20日備妥被告94年公費留學考試（一般
    公費生）報名表在國立臺中女中辦理現場報名，為被告承辦
    人員拒絕受理，原告不服，提起訴願，遭訴願機關為「訴願
    不受理」之決定等情，為兩造所不爭，且有被告94年8月24日
    台文(三)字第0940113668號函及訴願決定書等件影本附原處分
    及訴願機關卷可稽。
二、原告主張其依法申請94年公費留學考試之案件受被告駁回，
    其考試權已受違法損害，經訴願程序後，因系爭考試已經過
    ，乃訴請確認被告否准原告參加94年公費留學考試之處分為
    違法；原告係86年4 月至89年4 月領取3 年之公費生且已在
    89年4 月22日返國服務之3 年完畢。依簡章規定，曾獲得政
    府預算所提供1 年以內（含1 年）之留學獎助金者，已完成
    返國服務義務，即具報名資格，依舉輕明重之法理原告領取
    3 年之公費生且已返國服務3 年完畢者，應即具報名資格；
    依84年3 月「教育部公費留學生備忘錄」第32條規定，原告
    依約履行返國服務，於服務期間未曾出國，原告信賴留學服
    務契約之存續效力，此客觀信賴亦值得保護，今原告已履行
    返國服務義務，被告拒絕原告報名，有違行政程序法第8條
    之信賴利益保護原則云云，惟其主張為被告所否認。被告則
    稱其94年公費留學考試簡章，已明確列明已領政府預算逾1
    年以上留學獎助金者即不能再報考；公費留學生返國服務完
    成，與被告所設定之公費留學報考資格限制條件，並無信賴
    保護之衝突；另原告對於簡章規定「領取1 年以內（含1 年
    ）之留學獎助金者，須已完成返國服務義務」，認為依「舉
    輕明重之法理」原告領取3 年之公費生且已返國服務3 年完
    畢者，應即具報名資格，乃自行擴大錯誤解讀等語，資為爭
    議。
三、按本法所稱行政處分，係指中央或地方機關就公法上具體事
    件所為之決定或其他公權力措施而對外直接發生法律效果之
    單方行政行為，訴願法第3 條第1 項、行政程序法第92條第
    1 項定有明文。查原告於94年8 月20日備妥被告94年公費留
    學考試（一般公費生）報名表在國立臺中女中辦理現場報名
    ，遭被告承辦人員拒絕受理而無法參加考試，為兩造所不爭
    執。被告並於94年8 月24日以台文（三）字第0940113668號
    函表明，「查台端為本部84年赴日本公費留學生，學門法學
    、研究領域：商事法，已支領3 年公費（86年4 月至89年3
    月）。依本部簡章第四、報考資格（一）規定「…未曾（含
    同時）獲得政府預算所提供逾1 年以上留學獎助金者。…」
    ，故不符合本考試資格。」，有該函附於原處分卷可查，斟
    酌上開事實經過，及被告發佈之94年公費留學考試簡章，並
    無審核報名資格及核發准考證之相關規定，則被告稱，現場
    報名，如符合考試資格，即當場發給准考證（授益處分），
    如不符合資格，即拒絕發給准考證（否准處分）（參見95
    年10月5 日言詞辯論筆錄）等情，可見被告係於受理報名現
    場，立即作成准或駁回報名之決定。按行政程序法第95條第
    1 項規定，行政處分除法規另有要式之規定者外，得以書面
    、言詞或其他方式為之，故行政處分不以書面為必要。參酌
    考試簡章，亦無駁回報名必須以書面為之之規定，故被告受
    理報名時，認原告不符資格，而拒絕受理，未發給准考證，
    係否准之行政處分，前述94年8 月24日以台文（三）字第
    0940113668號函係行政處分理由之書面說明，原告不服該處
    分，本得提起訴願。雖其誤引訴願法第2 條第1 項之規定，
    惟其真意實係主張被告應發給准考證（許可參加考試）而不
    發給（否准），訴願機關作為行政自我審查機制之一環，實
    不應拘泥於當事人所引用之法條，而逕以「當場向訴願人說
    明後，不予受理報名，難謂有訴願法第2 條第1 項所定應作
    為而不作為之情事，」而以不合法（訴願法第77條第8 款）
    不受理。惟本件所涉者為羈束處分，故並無撤銷訴願決定，
    著由訴願機關重行處理之必要，且該年度費留學考試業已舉
    行完畢，經本院闡明後，原告變更訴之聲明為確認否准考試
    處分為違法，於法並無不合，均併先予敘明。
四、原告主張被告否准其參加94年公費留學考試之處分為違法云
    云；惟按被告94年公費留學考試簡章規定略以，報考資格：
    「…且未曾（含同時）獲得政府預算所提供逾1 年以上留
    學獎助金者。如曾獲得政府預算所提供1 年以內（含1 年）
    之留學獎助金者，須已完成返國服務義務；…」等語。本規
    定已明確排除「獲得政府預算所提供逾1 年以上留學獎助金
    者」之報考資格；其意旨應係基於給付行政之公平合理原則
    ，使政府資源公平合理分配使用，而不致由少數人重複獨佔
    ，故明定已領政府預算逾1 年以上留學獎助金者不能再報考
    。但領取未滿1 年或剛好1 年者，其所享之給付較其他領受
    較多年份政府留學獎助金者相對為少，且其期程1 年尚不足
    以達成國家鼓勵留學取得學位之目的，故就政策目的及公平
    合理之考量，認為是類情形以不予設限為適當，惟仍須返國
    服務完成義務之後，方可再報考；其目的係為培育國家所需
    人才，是類人才學成後對國家社會所產生之效益，將為全民
    所共享，符合資金補助行政之意義與目的。又在政府資源有
    限之情形，被告辦理公費留學獎助，為符公平合理，就資金
    補助當設定一定之條件，其行政權力之運用，並無違失。原
    告86年4 月至89年4 月領取3 年之公費補助，被告以原告不
    合於94年公費留學考試簡章規定之報考資格，而否准其參加
    當年之公費留學考試，並無違誤。原告主張該處分為違法云
    云，並非可採。
五、又原告主張其前公費留學3 年已依約完成返國服務義務，已
    有具體之信賴表現，此客觀信賴亦值得保護，被告拒絕原告
    報名，有違行政程序法第8 條之信賴利益保護原則云云。按
    公費留學生返國服務一定年限者，係被告給付行政行為中，
    相對於權利而約定之公益義務，此約定公益義務之完成，僅
    係履行公法上契約之義務，與是否符合之後舉行公費留學考
    試之應考資格，可否再行報考，核屬二事，非可相提並論。
    故公費留學生返國服務完成，與被告所設定之公費留學報考
    資格限制條件，並無相關，亦無保護信賴利益之問題。原告
    主張上情，並非有據。
六、原告復主張其領取3 年之公費留學獎助金者，且已完成返國
    服務義務，相較於領取1 年以內（含1 年）之留學獎助金，
    已完成返國服務義務者具有報考資格之情形，依「舉輕以明
    重」法理，應具有報考資格云云；惟按本件94年公費留學考
    試簡章規定：「如曾獲得政府預算所提供1 年以內（含1 年
    ）之留學獎助金者，須已完成返國服務義務」，係在同簡章
    規定：「未曾（含同時）獲得政府預算所提供逾1 年以上留
    學獎助金者」，始得報名參加考試之規制原則以外，另設之
    例外放寬之規定，有該簡章附原處分卷可稽；既屬例外放寬
    之規定，依論理解釋中「例外從嚴」之解釋方法，必須在例
    外放寬的標準之內，始符合報名之資格。故原告援引「舉輕
    以明重」法理，主張應具有報考之資格云云，其解釋認知，
    似有誤會，並不足採。
據上論結，本件原告之訴為無理由，依行政訴訟法第98條第3 項
前段，判決如主文。
中    華    民    國    95    年    10    月   19     日
                       第五庭審判長法  官  張瓊文
                                   法  官  王碧芳
                                   法  官  蕭忠仁
上為正本係照原本作成。
如不服本判決，應於送達後20日內，向本院提出上訴狀並表明上
訴理由，如於本判決宣示後送達前提起上訴者，應於判決送達後
20日內補提上訴理由書（須按他造人數附繕本）。
中    華    民    國    95    年    10    月   19     日
                                   書記官  蕭純純


司法院資訊處製作；財團法人民間司法改革基金會備份。
